臺灣臺北地方法院民事判決　　　　　　　93年度訴字第4858號
原　　　告　甲○
訴訟代理人　楊金順律師
複代理人　　游朝義律師
被　　　告　響泰工程顧問有限公司
法定代理人　乙○○
上列當事人間返還土地事件，本院於中華民國93年1月31日言詞
辯論終結，判決如下：
    主      文
被告應將坐落台北縣新店市○○段八六八、八六九地號土地上如
附圖所示Ａ、Ｂ部分之工作物拆除並將土地返還原告。
被告應給付原告新台幣肆萬伍仟肆佰零貳元及自民國九十三年十
二月二十三日起至清償之日止按年息百分之五計算之利息。
被告應自民國九十三年十二月二十三日起至返還主文第一項所示
之土地之日止，按月給付原告新台幣柒佰伍拾捌元。
原告其餘之訴駁回。
訴訟費用由被告負擔。
本判決原告勝訴部分，得假執行。
原告其餘假執行之聲請駁回。
    事實及理由
甲、程序方面：
一、原告起訴時第2項聲明原求為判決「被告應給付新台幣（下
    同）6 64,987元之本息」（見民事準備書狀，本院卷第1宗
    第25頁），嗣減縮金額為64,610之本息（見本院卷第1宗第
    59 頁），核係減縮應受判決事項之聲明，與民事訴訟法第
    255 條第1項第3款規定相符，自應准許。
二、本件被告，未於言詞辯論期日到場，核無民事訴訟法第386
    條各款所列情形，爰依原告之聲請，由其一造辯論而為判決
    。
乙、實體方面：
一、原告主張：坐落於台北縣新店市○○段868、869地號之土地
    （下稱系爭土地）為原告所有。詎料，被告所有門牌號碼為
    台北縣新店市○○路77號地下二層至地下四層之工作物（下
    稱系爭工作物）未經原告同意占用系爭土地，原告自得本於
    所有權人地位請求被告拆除占用系爭土地上之擋土牆等工作
    物並返還土地。被告無法律上原因占有使用原告所有系爭土
    地，顯受有相當租金之不當得利並致原告因無法使用系爭土
    地而受有損害，是原告亦得依據民法第179條規定請求被告
    返還相當租金之利益。系爭土地處台北縣新店市之高級住宅
    區，且面臨主要幹道，附近工商業繁榮、生活機能便利，應
    以系爭土地申報總價年息百分之十作為計算租金之標準。而
    被告早於民國87年11月23日前即占用原告系爭土地，原告先
    請求自準備書狀送達之日起回溯五年之不當得利64,410元，
    並請求被告自起訴狀繕本送達翌日起至返還系爭房地之日止
    ，按月給付原告1,082元。並聲明：(一)被告應將如附圖所示
    系爭土地上工作物拆除並將土地返還原告；(二)被告應給付原
    告64,6 10元及法定遲延利息；(三)被告應自起訴狀繕本送達
    翌日起至返還系爭土地之日止，按月給付原告1,082元；(四)
    願供擔保，請准宣告假執行。
二、被告方面：被告未於言詞辯論期日到場，據其所提出書狀所
    為之聲明及陳述略以：
    系爭土地之工作物係依據台北縣政府核發之84店1313號建照
    所合法興建完成者，乃當然對系爭建物所占用之土地有地上
    權存在，而台北縣政府既准本件合併建照而准使用該地上物
    之增建部分，系爭工作物對系爭土地亦有地役權存在。又系
    爭建照係由訴外人中國人造纖維股份有限公司向台北縣政府
    受領，並已請准本件建照之展期，被告為概括承受人，應屬
    有權占用人等語資為抗辯。並聲明：原告之訴駁回。
三、查，系爭土地為原告所有，而被告係於86年5月14日於本院8
    5年度民執第8101號強制執行事件中拍賣取得系爭工作物之
    所有權，並領得權利移轉證書。又系爭工作物部分占用系爭
    土地如附圖Ａ、Ｂ所示部分分別為0.94平方公尺及8.45平方
    公尺等情，業據原告提出土地登記謄本、不動產權利移轉證
    明書及台北縣新店地政事務所土地複丈成果圖等件為證（見
    本院卷第29至第32頁），且為被告所不爭執，堪信此部分事
    實為真。
四、按所有人對於無權占有或侵奪其所有物者，得請求返還之；
    對於妨害其所有權者，得請求除去之；有妨害其所有權之虞
    者，得請求防止之，民法第767條定有明文。復按，以無權
    占有為原因，請求返還所有物之訴，被告對原告就其占有之
    物有所有權存在之事實無爭執，而僅以非無權占有為抗辯者
    ，原告於被告無權占有之事實，無舉證責任。被告應就其取
    得占有，係有正當權源之有利事實證明之。查，被告所有房
    屋占用系爭土地業如前述，依上開說明，被告自應就其係有
    權占有之事實負舉證責任。被告雖辯稱因系爭地上物業經台
    北縣政府核發建照執照，故對系爭土地係享有地上權、地役
    權，而有權使用系爭土地云云。惟按，地上權、地役權之取
    得係基於法律行為，例如地上權、地役權之設定，因基地租
    賃所生之地上權設定，地上權、地役權之讓與等；抑或基於
    法律以外之原因取得，例如時效取得地上權、地役權，或因
    繼承而取得地上權、地役權，法定地上權之發生，因徵收而
    取得地上權。如無前開法律行為及法律行為以外之原因外，
    實無因當事人主觀上認知可創設取得地上權及地役權。經查
    ，系爭地上物即便係取得建照執照而可合法興建，但仍有可
    能於興建過程中逾越原核准範圍而占用到他人土地之情事，
    故系爭地上物取得建照執照並無法作為系爭地上物得合法占
    用系爭土地之證明方法。此外被告未能舉證證明其有權占有
    系爭土地，綜上，原告為系爭土地所有人，被告未能證明渠
    等占用系爭土地有合法權源，依上開規定，原告自得請求如
    訴之聲明第一項所示。
六、復按，無法律上之原因而受利益，致他人受損害者，應返還
    其利益，民法第179條定有明文。無權占有他人房地，可能
    獲得相當於租金之利益，亦有最高法院61年台上字第1695號
    判例參照。本件被告無權占有系爭土地已如前述，則其獲有
    相當於租金之不當得利，並致原告受有損害，堪可認定，原
    告自得請求被告給付相當於租金之不當得利。次按，城市地
    方房屋之租金，以不超過土地及其建築物申報總價額年息百
    分之十為限，而此項規定於租用基地建築房屋者亦得準用，
    土地法第97條第1項、第105條分別定有明文。其次，所謂土
    地價額係指法定地價而言；土地所有人依土地法所申報之地
    價為法定地價，除非土地所有權人未於公告期間申報地價者
    ，才以公告地價（並非公告現值）百分之八十為其申報地價
    ，土地法第148條、土地法施行法第25條、平均地權條例第
    16條前段亦定有明文。經查，被告自87年11月13日前起即占
    有系爭土地，而本件原告係於93年6月30日追加本件被告，
    此有陳報狀上之本院收狀戳可證，原告請求自起訴狀繕本送
    達翌日起回溯5年（即88年12月23日）起計算相當於五年租
    金之不當得利，應予准許。又系爭土地86年8月之申報地價
    為13,600元、89年7月之申報地價為13,840元等情，亦有原
    告提出之地價第一類謄本附卷可稽（見本院卷第61頁）。本
    院另審酌占用系爭土地之地上物之門牌號碼為台北縣新店市
    ○○路77號，係位於73與85巷中，前為二層建築之鐵皮屋，
    系爭土地坐落於位於新店家樂福、特力屋等大賣場並近新店
    中興路，交通尚稱便利，經濟價值頗高等情狀，經本院至現
    場勘驗查明，有勘驗筆錄及原告提出之現場照片附卷足憑，
    認為系爭土地租金以該地申報總價額百分之七計算為適當。
    則揆諸前揭說明，原告請求被告給付自起訴狀繕本送達翌日
    起回溯5年止相當於租金之損害，計為45,402元（計算方式
    如附表所載）及自起訴狀繕本送達翌日（即93年12月23 日
    ）起算之法定遲延利息，另請求自起訴狀繕本送達翌日起至
    返還系爭土地之日止，按月給付758元，為有理由，應予准
    許，至逾此請求之部分，則屬無據，不應准許。
 七、綜上所述，原告基於所有物返還請求權及不當得利之法律
     關係，請求被告將系爭土地上如附圖所示Ａ、Ｂ部分之工
     作物拆除並將土地返還原告，分別如主文第二、三項所示
     相當租金之不當得利，為有理由，至原告逾此部分之請求
     ，為無理由，應予駁回。
八、因本案事證已臻明確，兩造其餘主張陳述及所提之證據，經
    本院斟酌後，認與判決結果不生影響，均毋庸再予論述，附
    此敘明。
九、原告陳明願供擔保，聲請宣告假執行，經核其勝訴部份，所
    命被告給付之金額及價額未逾500,000元，爰依民事訴訟法
    第389條第1項第5款，由本院依職權宣告之；其餘假執行之
    聲請，因該部份訴之駁回而失所依據，應予駁回。
十、訴訟費用負擔之依據：民事訴訟法第79條。
中　　華　　民　　國　　94　　年　　2 　　月　　21　　日
                  民事第四庭    法　官　黃柄縉
以上正本係照原本作成
如對本判決上訴，須於判決送達後20日內向本院提出上訴狀
中　　華　　民　　國　　94　　年　　2 　　月　　22　　日
                    　　　　　　書記官　楊湘雯
【附表】損害金之計算（計算單元：新台幣，元以下四捨五入）
88年12月23日至89年6月前：（9.39×13,600）×7％×191／366
﹦4,665
89年7月1日後：（9.39×13,840）×7％×184／366﹦4,573
90年：（9.39×13,840）×7％=9,097
91年：（9.39×13,840）×7％=9,097
92年：（9.39×13,840）×7％=9,097
93年12月23前：（9.39×13840）×7％×357／366﹦8,873
合計為：45,402元
按月給付部分：
（9.39×13,840）×7％/12=758
